臺灣臺南地方法院柳營簡易庭民事判決
111年度營簡字第272號
原      告  胡邦明  
被      告  蔡信偉  
上列當事人間請求塗銷抵押權登記事件，經本院於民國111年6月
15日言詞辯論終結，判決如下：
    主  文
被告應將如附表所示之不動產，於民國八十九年經臺南縣（現改
制為臺南市）鹽水地政事務所以鹽登字第一五四八五零號收件，
於民國八十九年十二月二十八日設定登記，擔保債權總金額新臺
幣貳拾肆萬元之最高限額抵押權予以塗銷。
訴訟費用由被告負擔。
    事實及理由
壹、程序方面：
一、按訴狀送達後，原告不得將原訴變更或追加他訴，但該訴訟
     標的對於數人必須合一確定時，追加其原非當事人之人為
    當 事人者，不在此限，民事訴訟法第255條第1項第5款分別
    定有明文。再按遺產屬於繼承人全體公同共有，故就公同共
    有權利為訴訟者，乃屬固有必要共同訴訟，應由公同共有人
    全體一同起訴或被訴，否則於當事人之適格即有欠缺，而屬
    於民事訴訟法第56條第1項所謂訴訟標的對於各人必須合一
    確定之案件。經查，如附表所示之不動產（以下合稱系爭不
    動產）原為訴外人胡光正即原告父親所有，胡光正於民國11
    0年12月21日以贈與為原因辦理所有權移轉登記為原告所有
    。系爭不動產上設有於89年間經臺南縣（現改制為臺南市）
    鹽水地政事務所以鹽登字第154850號收件，於89年12月28日
    設定登記，訴外人劉美香為債權人，擔保債權額為新臺幣（
    下同）240,000元，約定存續期間自88年6月8日至89年6月8
    日之最高限額抵押權（下稱系爭最高限額抵押權）。嗣系爭
    最高限額抵押權之抵押權人劉美香於94年10月2日死亡，被
    告蔡信偉為劉美香之繼承人，有原告提出除戶謄本3份、戶
    籍謄本1份附卷可參（見調字卷第30頁至第33頁）。本件原
    告原以訴外人劉美香為被告，起訴請求塗銷系爭最高限額抵
    押權之登記，嗣訴狀送達後，於111年3月25日具狀追加蔡信
    偉為被告，並於同年6月15日審理時當庭撤回已歿之劉美香
    （見調字卷第29頁，本院卷第51頁），核屬訴訟標的對於數
    人必須合一確定時，追加其原非當事人之人，本應由公同共
    有人全體一同被訴，揆之前開法律規定，並無不合，自應准
    許。
二、本件被告未於言詞辯論期日到場，核無民事訴訟法第386條
    各款所列情形，爰依原告之聲請，由其一造辯論而為判決。
貳、實體方面：
一、原告主張：系爭不動產原為胡光正所有，於110年12月21日
    以贈與為原因辦理所有權移轉登記為原告所有，其上設有系
    爭最高限額抵押權，嗣抵押權人劉美香於94年10月2日死亡
    ，被告為劉美香之繼承人。然抵押權之成立，以擔保債權之
    存在為前提，倘系爭最高限額抵押權之擔保債權不存在，抵
    押權亦失所附麗。系爭最高限額抵押權所擔保之債權前已因
    胡光正清償而消滅，系爭最高限額抵押權亦歸於消滅。系爭
    不動產上仍有系爭最高限額抵押權之登記，對原告之所有權
    有所妨害，原告自得本於民法第767條第1項中段，請求被告
    塗銷系爭最高限額抵押權，為此，提起本件訴訟等語。並聲
    明：如主文第1項所示。
二、被告經合法通知，未於言詞辦論期日到庭，亦未提出書狀作
    何聲明或陳述。
三、得心證之理由：
　㈠經查，原告主張系爭不動產現為伊所有，其上設有系爭最高
    限額抵押權，嗣抵押權人劉美香於94年10月2日死亡，被告
    為劉美香之繼承人；且系爭最高限額抵押權所擔保之債權業
    經胡光正清償等情，業據其提出系爭不動產登記第一類謄本
    、除戶謄本3份、戶籍謄本1份為證（見調字卷第17頁至第22
    頁、第30頁至第33頁），並有本院依職權調閱之本院柳營簡
    易庭民事紀錄科查詢表暨索引卡查詢證明1份、臺南市鹽水
    地政事務所111年5月18日所登字第1110048591號函檢附之89
    年鹽登字第154850號抵押權設定登記案異動清冊影本1份在
    卷可憑（見本院卷第17頁至第25頁、第39頁至第41頁）。被
    告已於相當時期受合法之通知，而於言詞辯論期日不到場，
    亦未提出書狀爭執，依民事訴訟法第436條第2項準用第280
    條第3 項再準用第1項之規定，視同自認，本院核閱原告所
    提上開證物均與原告所述相符，自堪信其主張為真實。
　㈡按對於妨害其所有權者，得請求除去之，民法第767條第1項
    中段定有明文。次按抵押權為擔保物權，具有從屬性，倘無
    所擔保之債權存在，抵押權即無由成立（最高法院84年度台
    上字第167號判決意旨參照）；最高限額抵押權定有存續期
    間者，若其擔保之債權因其他事由消滅，且無既存之債權，
    而將來亦確定不再發生債權，其原擔保之存續期間內所可發
    生之債權，已確定不存在，依抵押權之從屬性，應許抵押人
    請求抵押權人塗銷抵押權設定登記（最高法院83年台上字第
    1055號判例意旨可資參照）。再按依債務本旨，向債權人或
    其他有受領權人為清償，經其受領者，債之關係消滅，民法
    第309條第1項亦有明定。則債務人依債務本旨向債權人為清
    償，並經債權人受領時，債之關係消滅，從屬於債權之抵押
    權或其他擔保物權亦歸消滅（最高法院86年度台上字第46號
    判決意旨參照）。又依一般社會交易觀念，不動產存有抵押
    權登記影響所有權之完整性，對客觀交易價值多有負面影響
    ，是如抵押權不存在或歸於消滅，而登記謄本上仍存有抵押
    權之登記，自屬對所有權之妨害，得由所有權人請求將其塗
    銷。另按抵押權已逾民法第880條規定之5年除斥期間後，其
    抵押權本即已歸於消滅，如該抵押權人死亡，其繼承人不僅
    無繼承其抵押權之可言，且負塗銷抵押權登記之義務。故抵
    押人如以抵押權人之繼承人為被告訴請塗銷抵押權登記時，
    該抵押權既已消滅，自無須先辦抵押權繼承登記，始准許塗
    銷登記（司法院民事廳74年2月25日（74）廳民一字第118號
    函覆臺灣高等法院研究意見參照）。
　㈢查系爭不動產固有系爭最高限額抵押權之設定，惟系爭最高
    限額抵押權所擔保之債權已經胡光正清償，因被告未到庭，
    視為自認，系爭最高限額抵押權所擔保之債權應已消滅，且
    系爭最高限額抵押權之約定存續期間為88年6月8日至89年6
    月8日，於存續期間屆滿後，即回復其抵押權之從屬性，再
    無擔保債權發生之可能。系爭系爭最高限額抵押權所擔保之
    債權既因清償而消滅，本於抵押權之從屬性，系爭最高限額
    抵押權亦不復存在。系爭不動產登記謄本上，現仍存有系爭
    最高限額抵押權之登記，自屬對於原告所有權有所妨害。至
    被告雖為劉美香之繼承人，但並無抵押權可繼承，僅繼承劉
    美香生前已復有塗銷抵押權登記之義務且尚負塗銷抵押權登
    記之義務，且依前開說明，無待辦理繼承登記即可為之。據
    此，原告依民法第767條第1項中段之規定，請求被告塗銷系
    爭最高限額抵押權之登記以除去妨害，應屬有據。
四、綜上所述，原告依民法第767條第1項中段規定，請求被告塗
    銷系爭最高限額抵押權之登記，為有理由，應予准許。
五、本件主文第1項雖係適用簡易程序所為被告敗訴之給付判決
    ，惟其內容係命債務人為一定之意思表示，依強制執行法第
    130條第1項之規定，自判決確定時即視為已為其意思表示，
    故地政機關本於判決所為之登記，依其性質須待判決確定後
    始能為之，自不宜依職權宣告假執行，併此敘明。
六、據上論結，本件原告之訴為有理由，依民事訴訟法第436條
    第2項、第78條，判決如主文。
中　　華　　民　　國　　111 　年　　7 　　月　　6 　　日
  　　　　　　　　柳營簡易庭　　法  官　徐安傑
以上正本係照原本作成。
如不服本判決，應於判決送達後20日內，向本院提出上訴狀並表
明上訴理由，如於本判決宣示後送達前提起上訴者，應於判決送
達後20日內補提上訴理由書（須附繕本）。 　　　　　　　　
中　　華　　民　　國　　111 　年　　7 　　月　　6 　　日
 　　　　　　 　　　　　　　　　書記官  吳昕儒
附表：
編號 土地地號或建號建物 權利範圍 1 臺南市○○區○○段000地號土地 4分之1 2 臺南市○○區○○段000○號建物（門牌號碼為臺南市○○區○○路00巷00○0號） 全部